【裁判字號】    97,訴,2248
【裁判日期】    980212
【裁判案由】    損害賠償
【裁判全文】
臺灣板橋地方法院民事判決              97年度訴字第2248號
原      告  甲○○
訴訟代理人  徐揆智律師
            林幸慧律師
被      告  丙○○
            乙○○
上列當事人間請求損害賠償事件，經本院於民國98年1月15日言
詞辯論終結，判決如下：
    主  文
被告應給付原告新台幣貳佰伍拾萬元，及自民國九十七年十一月
一日起至清償日止，按週年利率百分之五計算之利息。
原告其餘之訴駁回。
訴訟費用由被告負擔百分之六十三，餘由原告負擔。
本判決第一項於原告以新台幣捌拾參萬元供擔保後，得假執行；
但被告如以新台幣貳佰伍拾萬元為原告預供擔保後得免為假執行
。
原告其餘假執行之聲請駁回。
    事  實 及 理  由
甲、程序方面：
    本件被告乙○○未於最後言詞辯論期日到場，核無民事訴訟
    法第386 條列各款情形，應依原告之聲請，由其一造辯論而
    為判決。
乙、實體方面：
一、原告起訴主張：被告丙○○前於民國82年3 月8 日將坐落台
    北縣五股鄉○○段水碓窠小段129 號地號土地其名下所有權
    應有部分，其中面積約當420 坪土地出賣予訴外人原告之妻
    朱麗華（按由被告丙○○將應有部分先後移轉萬分之75 及
    81，合計為萬分之156 予朱麗華），此部分業經被告丙○○
    移轉過戶完畢，銀貨兩訖，雙方並無爭議。另原告於82年10
    月6 日與出賣人被告丙○○及土地登記名義人被告乙○○簽
    立合約書，由原告以新台幣（以下同）200 萬元認購上開地
    號土地被告乙○○名下所有權應有部分，其中面積約當200
    坪之土地，並約定被告即土地所有權人乙○○同意無條件配
    合過戶給原告，所要過戶之土地不得有查封或借款，如有借
    款，被告丙○○、乙○○要負責還清完成過戶，如毀約要加
    倍賠償原告，並由被告丙○○簽發面額200 萬元之本票一紙
    予原告作為保證，原告始行支付200 萬元價金予被告丙○○
    。而上開約當200 坪之土地雖經被告乙○○辦理移轉過戶予
    原告指定之登記名義人即朱麗華（按乙○○於83年3 月4 日
    移轉該土地所有權應有部分萬分之79予朱麗華），詎上開土
    地應有部分萬分之3655因被告乙○○之前手尚有負債設定抵
    押未塗銷而遭訴外人即抵押權人藍琦傑聲請拍賣抵押物，並
    經本院96年執竹字第19990 號拍賣抵押物強制執行程序於97
    年6 月20日拍定（含原告買受指定登記名義人朱麗華應有部
    分萬分之79亦同遭拍賣），被告顯應負債務不履行之損害賠
    償責任，並依約按所收價金200 萬元加倍即400 萬元賠償原
    告。爰聲明求為判決被告丙○○、乙○○應給付原告400 萬
    元及自起訴狀繕本送達最後被告翌日起至清償日止按週年利
    率百分之5 計算之利息。並願供擔保請准宣告假執行。
二、被告則以系爭土地應有部分所以遭訴外人藍琦傑拍賣抵押物
    ，係因藍琦傑亦係本件土地投資之共有人，並投資900 萬元
    ，但因原告聲請假扣押造成土地無法過戶予藍琦傑，藍琦傑
    為了確保債權才拍賣土地，其亦因原告聲請假扣押無法過戶
    致無法尋找買主以塗銷該抵押權，本件土地不能過戶原因係
    因原告自己所造成，並非可歸責於被告。另本案前經本院85
    年重訴字第99號及84年訴字第1404號判決原告之訴駁回確定
    ，且契約並已罹於時效消滅，原告自不得向被告請求賠償。
    因而聲明請求駁回原告之訴及假執行之聲請，如受不利判決
    願供擔保請准宣告假執行。
三、查原告於82年10月6 日與出賣人被告丙○○及土地登記名義
    人被告乙○○二人共同簽立合約書，由原告以200 萬元購買
    坐落台北縣五股鄉○○段水碓窠小段129 號地號，被告所合
    資並登記被告乙○○名下之所有權應有部分，其中面積約當
    200 坪之土地。原告已依約給付200 萬元予出賣人被告丙○
    ○，被告乙○○亦於83年3 月4 日移轉登記該土地所有權應
    有部分萬分之79予原告指定之登記名義人即訴外人朱麗華。
    惟上開被告乙○○所有土地應有部分萬分之3655部分，因其
    前手尚有設定本金最高限額1 千萬元抵押權登記未塗銷，致
    遭抵押權人藍琦傑行使追及權而聲請拍賣抵押物，原告所受
    讓之上開萬分之79應有部分，亦連同經本院96年執竹字第
    19990 號拍賣抵押物強制執行程序於97年6 月20日拍定，並
    核發權利移轉證書予拍定人陳香之事實，已據原告提出合約
    書、200 萬元本票各1 紙，並經本院依職權調取上開執行案
    卷核閱無訛，且為被告所不爭，堪認實在。
四、復查依上開合約書第二條中段所載「……土地所有權人乙○
    ○同意無條件配合過戶給甲○○。以上所要過戶之土地不得
    有查封或借款，李、溫兩人（按即被告二人）要負責還清過
    戶。毀約要負加倍賠償。」。而被告丙○○復亦自承：「（
    問：提示本院84年度全字第1868號假扣押卷宗，證物一所示
    合約書是否與本案是同一標的？）是同一標的，該份合約書
    先簽立，所以才買了土地，後來在82年10月6 日才簽立本案
    合約書。簽立這第二份合約書是因為系爭土地原先就有設定
    抵押權，原告要求我要塗銷抵押權，才叫我簽的。」「（問
    ：依照第一份合約書第二條所約定土地過戶前你要負責清償
    抵押設定金額義務？）是的，且我過戶給他時候，抵押權仍
    沒有塗銷，因為土地被原告假扣押，我無法處理，且我在82
    -84 年間沒有找到買主，所以無法賣土地塗銷抵押權」。核
    與原告本人當庭稱「證一合約書與本案合約書確實是同一買
    賣標的，因為還沒有把抵押權塗銷，所以我不同意付錢給他
    ，後來才在10月6 日簽立本件合約書，被告要保證塗銷抵押
    權，否則加倍賠償，所以我才願意付款，並簽本票給我，我
    才付200 萬元給他，後來到83年3 月才過戶到我指定的登記
    名義人朱麗華名下。」（以上均見本院98年1 月15日言詞辯
    論筆錄），互核相符。而依上開本院84年度全字第1868號假
    扣押卷（附於本院96年執竹字第19990 號拍賣抵押物執行卷
    內）內未載日期之證物一合約書第2 條已載明「土地過戶前
    乙○○、丙○○負責清償該標的之抵押被設定金額」，被告
    丙○○亦自承「當初簽約時有承諾要把抵押權塗銷」（見本
    院97年11月20日言詞辯論筆錄第2 頁），足認兩造就系爭土
    地所有權應有部分買賣，被告依約於過戶前本負有塗銷上開
    抵押權登記之義務，後因被告無力清償債務塗銷抵押權，始
    與原告再簽立本件合約書，約定應由被告二人負責清償債務
    塗銷抵押權登記，如有違約應按給付價金加倍賠償，並由被
    告丙○○簽立金額200 萬元之本票一紙以為擔保後，原告始
    同意給付價金200 萬元予被告丙○○，並由登記名義人被告
    乙○○辦理上開應有部分移轉登記予原告指定之登記名義人
    朱麗華甚明（至原告訴訟代理人嗣於98年1 月16日具狀補稱
    上開證物一合約書尚與本件請求無關云云，尚與事實不符，
    並不足採，併予指明）。從而被告二人顯有塗銷系爭土地應
    有部分抵押權登記之義務，並約定被告如不履行上開債務，
    致原告受有損害，兩造並約定被告應支付原價金加倍之400
    萬元違約金賠償責任，已足堪認定。
五、至被告雖另以本件因原告對系爭土地聲請假扣押，致被告無
    法出賣土地或移轉土地予第三人或藍琦傑以塗銷抵押權，此
    乃可歸責原告之事由云云，惟查依上開本院96年執竹字第
    19990 號拍賣抵押物執行卷所示，該執行案件乃抵押權人藍
    琦傑於96年3 月28日以本院94年抗字第36號拍賣抵押物裁定
    為執行名義聲請拍賣系爭土地，並由執行法院調取本院84年
    度執全字第1356號（聲請債權人為王清榮）及1357號假扣押
    執行卷（聲請債權人為原告及朱麗華）執行拍賣程序，而原
    告聲請假扣押之原因乃係以被告等人並未依約塗銷抵押權登
    記，且明知系爭土地不能開發，竟向原告保證土地可以進行
    開發而詐騙原告購買系爭土地，復仍與日利工程行訂約進行
    開發，向原告詐取開發費並不法收取回扣150 萬元，復不依
    約清償上開抵押權債務金額，乃聲請假扣押，並與另一訴外
    人王清榮共同依侵權行為損害賠償之法律關係，提起本院84
    年度訴字第1404號侵權行為損害賠償之訴及依債務不履行之
    法律關係提起本院85年度重訴字第99號之債務不履行損害賠
    償之訴。而上開84年度訴字第1404號侵權行為損害賠償之訴
    ，判決原告全部敗訴，原告雖曾提起上訴，但嗣已於85年9
    月17日具狀撤回上訴在案。另上開85年度重訴字第99號之債
    務不履行損害賠償之訴，亦經法院以被告雖未依約塗銷系爭
    抵押權，但以該抵押權人既未對系爭土地主張權利，對原告
    尚不生實際損害，原告不得行使債務不履行損害賠償請求權
    為由而駁回原告之訴，原告並未上訴而確定，原告並於88年
    1 月22日具狀撤回上開1357號假扣押執行，而僅另1 債權人
    王清榮仍然上訴並續行上開1356號假扣押執行在案，並據本
    院調取上開2 案之卷宗及判決書影本可憑。是本件系爭土地
    雖曾經原告於84年間聲請假扣押，但係因被告於82年系爭買
    賣契約成立後迄未清償塗銷原有抵押權並遲未能進行開發，
    致遭原告主張詐欺侵權行為及債務不履行而起訴請求賠償及
    聲請假扣押在案，被告顯有遲延給付之可歸責事由，自難謂
    原告聲請假扣押致其不能處分系爭土地，乃係可歸責原告之
    事由可言。況原告敗訴後於88年1 月22日已撤回假扣押執行
    ，被告仍遲未塗銷抵押權，至96年始遭抵押權人藍琦傑聲請
    拍賣抵押物，被告既仍遲未能與另一假扣押債權人王清榮及
    抵押權人藍琦傑解決其間債權債務關係，致遭拍賣，顯屬可
    歸責於被告自己之事由所致，從而被告抗辯其係不可歸責云
    云，自不足採。
六、復查上開84年度訴字第1404號侵權行為損害賠償之訴，其訴
    訟標的乃係侵權行為損害賠償，已與本案債務不履行之損害
    賠償訴訟標的並不相同。又85年度重訴字第99號之債務不履
    行損害賠償之訴，雖與本案訴訟標的同為系爭土地之債務不
    履行損害賠償，但本案原告乃係本於前案言詞辯論終結後，
    抵押權人藍琦傑拍賣抵押物致其受損害之另一新的原因事實
    據以起訴，本案自不受上開確定判決既判力效力所拘束，併
    予敘明。又按消滅時效，自請求權可行使時起算，以不行為
    為目的之請求權，自為行為時起算，民法第128 條定有明文
    。本件買賣合約書雖成立於82年10月6 日，且兩造買賣標的
    均已履行完畢，而僅就系爭土地上原有之抵押權登記塗銷義
    務，兩造另有債務不履行之違約金賠償之約定，原告上開債
    務不履行之損害賠償請求權既受本院85年度重訴字第99號確
    定判決以抵押權人既未對之主張權利即尚不生損害而判決敗
    訴之既判力拘束而不得行使，則原告得以行使上開債務不履
    行之違約金賠償請求之時間即應自系爭土地應有部分97年6
    月20日拍定，並核發權利移轉證書予拍定人陳香之時起算時
    效期間，顯然並未逾越15年請求權時效期間，被告抗辯原告
    請求權已罹於15年時效消滅云云，自不足採。
七、按當事人約定契約不履行之違約金過高者，法院固得依民法
    第252 條以職權減至相當之數額，惟是否相當仍須依一般客
    觀事實、社會經濟狀況及當事人所受損害情形，以為酌定標
    準，而債務已為一部履行者，亦得比照債權人所受利益減少
    其數額，最高法院49年台上字第807 號判例著有明文。本件
    兩造約定以原價金加倍即400 萬元違約金賠償之約定固屬損
    害賠償總額之預定，惟本院審酌原告所受讓並指定之登記名
    義人因而受有所有權喪失之損害、本件買賣契約價金為200
    萬元，系爭土地地目為林地，依一般社會經濟發展尚不致有
    加倍之增值，並參酌本件土地應有部分萬分之3655土地第一
    次拍賣時所定底價為5,000 萬元，惟拍定價格僅有2,600 萬
    元及其他一切情狀，認兩造所約定之違約金400 萬元尚屬過
    高，應依職權酌減為250 萬元始屬適當公允。
八、綜上所述，本件被告未依約塗銷系爭土地買賣原有抵押權登
    記，致原告所受讓之土地應有部分遭抵押權人行使追及拍賣
    而喪失所有權因而受有損害，惟兩造約定支付之債務不履行
    違約金400 萬元尚屬過高，應依職權酌減為250 萬元始屬適
    當公允。從而，原告本於債務不履行損害賠償請求權，求為
    判決被告應給付原告250 萬元及自起訴狀繕本送達最後被告
    丙○○之翌日即97年11月1 日起至清償日止按週年利率百分
    之五計算之法定遲延利息為有理由，應予准許，超過上開應
    准許部分之請求為無理由，應予駁回。
九、假執行之宣告：
    本件兩造均陳明願供擔保，請求宣告假執行或免為假執行，
    於原告勝訴部分核無不合，茲分別酌定相當之擔保金額，予
    以准許之。至原告其餘假執行之聲請則因敗訴而失所依附，
    應併予駁回。
十、結論：
    本件原告之訴為一部有理由，一部無理由，並依民事訴訟法
    第385 條第1 項前段、第79條、第390 條第2 項，第392 條
    第2項判決如主文。
中    華    民    國    98    年    2     月    12    日
                  民事第三庭    法  官  朱耀平
以上正本係照原本作成
如對本判決上訴，須於判決送達後20日內向本院提出上訴狀
中    華    民    國    98    年    2     月    12    日
                            書記官  陳淑芳


司法院資訊處製作；財團法人民間司法改革基金會備份。
